臺灣基隆地方法院民事判決　　　　　　　 95年度訴字第155號
原　　　告　乙○○
訴訟代理人　林宇文　　律師
複代理人　　侯傑中　　律師
　　　　　　甲○○　　律師
被　　　告　丙○○
訴訟代理人　張曼隆　　律師
複代理人　　郭百祿　　律師
上列當事人間請求債務人異議之訴事件，本院於96年7月13日言
詞辯論終結，判決如下：
    主  文
被告應給付原告新臺幣肆佰萬元，及自九十六年七月十四日起至
清償日止，按週年百分之五計算之利息。
訴訟費用新臺幣肆萬零陸佰元由被告負擔。
本判決於原告以新臺幣壹佰參拾參萬元為被告供擔保後，得為假
執行；但被告如以新臺幣肆佰萬元預供擔保，免為假執行。
    事實及理由
一、按訴狀送達後，原告不得將原訴變更或追加他訴，但因情事
    變更而以他項聲明代最初之聲明者，不在此限，民事訴訟法
    第255條第1項第4款定有明文。查本件原告依強制執行法第1
    4條第2項規定提起債務人異議之訴，請求判命被告不許依本
    院94年度執字第9028號債權之執行名義，對原告強制執行。
    惟在本件言詞辯論終結前，前開執行程序業已終結，原告乃
    以情事有所變更為由，變更原聲明請求判命被告不許依前揭
    執行名義對原告強制執行部分，為依民法第179條規定請求
    被告給付新臺幣（下同）400萬元，及自訴之變更聲請狀繕
    本送達翌日起至清償日止，按週年百分之5計算之法定遲延
    利息。是原告之訴雖有變更，惟與民事訴訟法第255條第1項
    第4款之規定相符，於法並無不合，合先敘明。
二、原告主張：於92年3月間，原告之弟簡水元請求原告提供臺
    北縣萬里鄉○○里○○段清水溪小段67、69、70、71地號土
    地（下稱系爭抵押土地）供其作借款之擔保，原告即隨同簡
    水元前往貸與人處，簽發如附表所示之本票（下稱系爭本票
    ）1紙，並提出系爭抵押土地所有權狀、印鑑證明供設定抵
    押權登記之用，詎料貸與人於原告不知情之情況下，以所持
    文件製作「買賣移轉預告登記同意書」，逕自辦理預告登記
    ；本院93年度訴字第423號確定判決已認定原告與訴外人林
    國財、林建龍間成立土地買賣契約，即應以該確定判決為
    本件審理之基礎；又上開買賣移轉預告登記同意書上記載：
    「前順位抵押權設定，權利總價值新台幣肆佰萬元整，係為
    本預告登記同意書所標示土地買賣價金之全部。」，前開買
    賣契約成立日期為92年3月3日，與抵押權設定登記日期即92
    年3月4日僅隔1天，顯然抵押權設定契約係與土地買賣契約
    同時作成，依此推斷，應係原告與訴外人林國財、林建龍成
    立土地買賣契約，該2人並交付價金400萬元，為期保障該
    400萬元價金返還請求權，乃先行在買賣標的上設定抵押權
    ，且為設定抵押目的而由原告簽發系爭本票交予該2人，作
    為抵押債權之憑證；後被告將系爭抵押土地辦理所有權移轉
    登記予被告所有，則依民法第31 9條：「債權人受領他種給
    付以代原定之給付者，其債之關係消滅。」規定，原告所負
    系爭本票債務即因系爭抵押土地所有權移轉而消滅。詎被告
    於原告所負系爭本票債務消滅後，仍持系爭本票聲請本院核
    發94年度票字第581號本票准予強制執行裁定，並聲請強制
    執行，拍賣原告所有坐落臺北縣萬里鄉○○里○○段清水溪
    小段42、43、46地號土地（下稱系爭執行標的物）求償，因
    系爭執行標的物業經拍定由第三人買受並取得權利移轉證書
    ，被告亦已受領拍定價金4,428, 000元，為此依民法第179
    條規定請求被告給付原告400萬元，及自訴之變更聲請狀繕
    本送達翌日起至清償日止，按週年百分之5計算之法定遲延
    利息，並陳明願供擔保，請准宣告假執行。
三、被告則請求駁回原告之訴，其抗辯略以：被告就原告主張以
    系爭抵押土地代物清償系爭債務之一部分，不予爭執，惟被
    告否認系爭本票債權已消滅，原告應依民事訴訟法第277條
    前段規定，就系爭本票債務業已消滅負舉證之責；原告於92
    年3月4日分別向訴外人林國財、林建龍及被告借款200萬元
    、100萬元、100萬元，原告除簽發系爭本票用以清償上開對
    訴外人林國財、林建龍及被告所負債務外，並以系爭抵押土
    地設定抵押權予訴外人林國財、林建龍為擔保，又原告與該
    2人另訂立前開買賣移轉預告登記同意書，約定原告須於自
    借款日起算3個月內即92年6月4日前清償對該2人所負債務，
    如逾期未清償，由該2人取得系爭抵押土地所有權，用以清
    償原告對該2人所負上開債務之一部分，惟原告屆期仍未清
    償。嗣訴外人林國財、林建龍將上開對原告之債權及不動產
    移轉登記請求權讓與被告，並將系爭本票交付被告，然原告
    上開借款始終未清償，被告為此向本院起訴請求將系爭抵押
    土地移轉登記為被告所有，惟兩造以系爭抵押土地所有權移
    轉用以清償原告對被告所負上開債務之一部分，與系爭本票
    債權是否消滅無關，且系爭抵押土地係山坡地保育區編訂為
    農牧用地，價值低微，尚未能清償原告所負400萬元債務，
    又被告以94年度執字第9028號聲請拍賣原告所有臺北縣萬里
    鄉○○里○○段清水溪小段42、43、46地號土地，上開土地
    拍賣底價僅235萬元，仍不足清償原告所負系爭債務，足見
    原告主張其所負系爭本票債務已因系爭抵押土地所有權移轉
    而消滅，顯無可採。
四、本件經爭點整理後，兩造就系爭本票與消費借貸關係、買賣
    移轉預告登記同意書之真正等不予爭執，惟就系爭抵押土地
    之價額是否足以清償原告對被告所負400萬元債務，尚有爭
    執。
五、按請求履行債務之訴，原告就其所主張債權發生原因之事實
    ，固有舉證之責任，若被告自認此項事實而主張該債權已因
    清償而消滅，則清償之事實，應由被告負舉證之責任，此觀
    民事訴訟法第277條之規定自明（最高法院28年度上字第192
    0號判例參照）。次按解釋意思表示，應探求當事人之真意
    ，不得拘泥於所用之辭句，民法第98條定有明文；解釋私人
    之契約應通觀全文，並斟酌立約當時之情形，以期不失立約
    人之真意；契約應以當事人立約當時之真意為準，而真意何
    在，又應以過去事實及其他一切證據資料為斷定之標準，不
    能拘泥文字致失真意（最高法院18年度上字第1727號、19年
    度上字第453號、39年度臺上字第1053號判例意旨參照）。
    是依前開最高法院28年度上字第1920號判例可知，本件原告
    即債務人如主張債權已因清償而消滅，自應由債務人就清償
    之事實負舉證責任。經查，原告於92年3月間向訴外人林國
    財、林建龍及被告分別借款200萬元、100萬元、100萬元，
    此為兩造所不爭執，而原告設定系爭抵押權予訴外人林國財
    、林建龍，用以擔保原告對該2人所負債務，且就原告對該2
    人所負債務部分，約定清償期為92年6月3日，亦有系爭抵押
    土地登記謄本影本附卷可稽，應堪信為真實；又本票性質上
    為信用工具而非支付工具，原告簽發系爭本票即意在擔保前
    開債務，系爭債務並未因原告簽發系爭本票而清償。惟依系
    爭買賣移轉預告登記同意書所載，原告應於92年6月4日前將
    系爭抵押土地辦理移轉登記予該2人，並於該同意書上另約
    定「前順位抵押權設定，權利總價值新台幣肆佰萬元整，係
    為本預告登記同意書所標示土地買賣價金之全部。」，綜觀
    系爭借貸契約及買賣移轉預告登記同意書內容，本件系爭借
    貸契約當事人間應係約定原告即債務人應於92年6月3日前清
    償系爭借款，倘逾期未清償，除以週年百分之10計算遲延利
    息外，原告與訴外人林國財、林建龍間即另訂一以系爭抵押
    土地為標的物之買賣契約，買賣價金為400萬元，約定原告
    以該筆價金債權對貸與人所負債務本金抵銷，嗣訴外人林國
    財、林建龍將上開對原告之債權及不動產移轉登記請求權讓
    與被告，被告即應繼受原告與訴外人林國財、林建龍間上開
    法律關係。再查，原告屆清償期未清償上開債務，被告即起
    訴請求原告將系爭抵押土地移轉登記為被告所有，經本院93
    年度訴字第423號判決確定在案，則被告既已取得系爭抵押
    土地所有權，而被告對原告非繼受自訴外人林國財、林建龍
    部分之100萬元債權，因未約定遲延利息，故僅可依週年百
    分之5之法定利率計算遲延利息，即被告就該部分本金債權
    自92年6月4日起至94年2月13日止，尚有84,932元【計算式
    ：100萬元×5%＋100萬元×5%×255/365天＝84,932元（元
    以下四捨五入；下同）】之利息；被告對原告繼受自訴外人
    林國財、林建龍部分之300萬元債權，因約定遲延利息按週
    年百分之10計算，即被告就該部分本金債權自92年6月4日起
    至94年2月13日止，尚有509,589元【計算式：300萬元×10%
    ＋300萬元×10%×255/365天＝509,589元】之利息，計原告
    對被告所負債務金額計4,594,521元【計算式：400萬＋84
    ,932 ＋509,589＝4,594,521（單位：元）】，再參酌系爭
    抵押土地92年1月及95年1月公告土地現值，被告於94年2月
    14日因確定判決取得系爭抵押土地所有權時，系爭抵押土地
    應至少有6,703,424元之價值，則依前揭兩造真意，原告對
    被告所負債務即已以前開買賣價金債權抵銷而歸於消滅。綜
    上所述，系爭本票債權即已因清償而歸於消滅，應堪認定。
六、再按無法律上之原因而受利益，致他人受損害者，應返還其
    利益。雖有法律上之原因，而其後已不存在者，亦同，民法
    第179條定有明文。查本件系爭本票債務已因原告清償而歸
    於消滅，已如前述，則被告持系爭本票聲請裁定後，對原告
    財產聲請強制執行，經拍定後獲有分配款4,428,000元，經
    本院依職權調閱本院94年執字第9028號卷宗查閱屬實，被告
    受有上開分配款即屬無法律上原因而受利益，並因此致原告
    受有損害，依法自應返還其所受利益。從而，原告請求被告
    應給付原告400萬元及自訴之變更聲請狀繕本送達翌日即96
    年7月14日起至清償日止，按週年百分之5計算之法定遲延利
    息，為有理由，應予准許。惟原告未就被告所受之不當利益
    逾400萬元部分為請求，基於處分權主義「無聲明即無裁判
    」之原則，本院自無從判決命被告返還所受逾400萬元之不
    當利益，併此敘明。
七、原告陳明願供擔保以代釋明，請准宣告假執行，於法律規定
    相符，併定相當之擔保額宣告如主文第3項所示；並依同法
    第392條第2項規定，依職權酌定被告相當之擔保金額，併為
    免為假執行之宣告。
八、據上論結，本件原告之訴為有理由，依民事訴訟法第78條、
    第87條第1項、第390條第2項、第392條第2項，判決如主文
    。
中　　華　　民　　國　　96　　年　　7 　　月　　27　　日
　　              民事庭法　官　李木貴
以上正本係照原本作成。
對於本件判決如有不服，應於收受送達後20日內向本院提出上訴
書狀，敘述上訴之理由，上訴於臺灣高等法院，並按他造當事人
之人數附具繕本。
中　　華　　民　　國　　96　　年　　7 　　月　　27　　日
                        書記官　林蔚菁
┌────────────────────────────────────────────┐
│本票附表：                                                                              │
├──┬──────┬───────┬──────┬───────┬───────┬───┤
│編號│ 發  票  人 │  發　票　日  │  票面金額  │  到　期　日  │本  票  號  碼│ 備考 │
│　　│            │              │ （新臺幣） │　　　　      │              │      │
├──┼──────┼───────┼──────┼───────┼───────┼───┤
│001 │乙○○      │  92年3月4日  │400萬元     │未    記    載│TH292980      │      │
└──┴──────┴───────┴──────┴───────┴───────┴───┘
